臺灣彰化地方法院民事判決　　　　　　　 94年度訴字第265號
　　原　　　告　丁○○
　　　　　　　　　　　　　　樓.
　　訴訟代理人　廖健智律師
　　複代理人　　張智翔律師
　　被　　　告　甲○○
　　訴訟代理人　乙○○
上列當事人間請求確認債權不存在事件，本院於民國九十四年八
月十七日言詞辯論終結，判決如下：
    主    文
原告之訴駁回。
訴訟費用由原告負擔。
    事實及理由
一、原告主張：（一）訴外人丙○○於民國（下同）八十二年四
    月間告知原告，因其積欠另訴外人吳坤清（即當時之債權人
    ）債款，央求原告擔任保證人，原告不疑有他且考量多年情
    誼，不忍其受人迫債，遂開立票號：00000000號，
    發票日八十二年四月十六日，到期日八十二年五月十六日，
    票面金額新台幣（下同）四百五十萬元整之本票乙紙（以下
    簡稱系爭本票）交付訴外人吳坤清，並將所有座落於南投縣
    魚池鄉○○段，第一四四、一四四之一、一四四之二、一四
    五地號之土地（權利範圍均為全部）設定第一順位抵押權（
    以下簡稱系爭抵押權）與吳坤清。吳坤清嗣於八十七年六月
    四日將系爭本票及抵押權均讓與於訴外人乙○○，乙○○復
    於九十一年八月二十六日將系爭本票及抵押權均讓與於訴外
    人鍾百鈞，鍾百鈞再於九十三年二月十三日將系爭本票及抵
    押權均讓與於被告，被告並於取得本票裁定及拍賣抵押物裁
    定後，於九十三年四月十五日向南投地方法院民事執行處聲
    請執行系爭設定抵押之土地。詎料，原告經多次向訴外人丙
    ○○之家人及友人詢問始知，丙○○與吳坤清間並無借貸關
    係，該四百五十萬元係丙○○積欠吳坤清之賭債，原告至此
    始知受騙，經就執行程序聲明異議、抗告，均遭法院以事涉
    實體為由，迭遭駁回。（二）按依民法第七十一條規定：法
    律行為違反強制或禁止之規定者，無效。賭博行為為法所禁
    止之行為，縱令確有積欠賭資，訴外人丙○○亦無給付之義
    務。次按保證債務為從屬性債務，保證債務之發生，須以主
    債務之有效成立為前提，本件主債務既因違反強制規定而無
    效，保證債務自無從附麗，系爭本票及抵押權之發生原因關
    係均為保證，保證債務既不發生，系爭本票及抵押權之原因
    關係自不存在。再按民法第二九九條規定：債務人於受通知
    時，所得對抗讓與人之事由，皆得以之對抗受讓人，
    本件被告固自原債權人吳坤清輾轉受讓系爭本票及抵押權之
    讓與，惟原告既有得對抗原讓與人之原因，自得以之對抗為
    債權受讓人之被告。（三）被告雖辯稱：吳坤清係乙○○之
    友人，登記為抵押權之權利名義人是受乙○○之請託，與事
    實不符；被告復稱：據貸與人乙○○記錄資料查得該筆借款
    當時是以合作金庫埔里支庫第八一之八甲存帳戶支票分次撥
    付，並由丙○○具領云云，亦與本件無涉，原告俱予否認之
    等語。並聲明：（一）確認原告對被告之保證債務不存在。
    （二）確認被告持有原告簽發，票號：00000000號
    ，發票日八十二年四月十六日，到期日八十二年五月十六日
    ，票面金額新台幣四百五十萬元整之本票債權及自八十二年
    五月十六日起按年息百分之六計算之利息債權不存在。（三
    ）確認被告就原告所有座落於南投縣魚池鄉○○段，第一四
    四、一四四之一、一四四之二、一四五地號之土地，權利範
    圍均為全部，於九十三年二月十三日，以原告設定義務人，
    被告為權利人，向南投縣埔里地政事務所所為登記字號：埔
    資字第０一五二八０號，權利價值新台幣四百五十萬元整之
    抵押權設定關係不存在，被告應將上開抵押權設定登記辦理
    塗銷。（四）訴訟費用由被告負擔。
二、被告則以：緣八十二年間訴外人丙○○向其親戚乙○○詢問
    借款之事，乙○○答以須有擔保品並設定第一順位之抵押權
    以為債權之擔保，之後原告即出面提供其所有坐落南投縣魚
    池鄉○○段第三九八之一二地號土地（後經重測分割變更為
    魚池鄉○○段第一四四、一四四之一、一四四之二、一四五
    地號）為借款之擔保物，經貸與人乙○○評估後同意借貸，
    雙方議定借貸條件，原告即於八十二年四月十六日會同貸與
    人乙○○同赴公設代書何麗如處簽署用印抵押權設定契約書
    辦理設定登記，並開立00000000票號、票面金額四
    百五十萬元之本票交付貸與人乙○○收執。另據貸與人乙○
    ○記錄資料查得該筆借款當時是以合作金庫埔里支庫第八一
    之八號甲存帳戶支票分次撥付，並由丙○○具領，該支票發
    票日、票號、金額分列如下（以下簡稱系爭支票）：(1)發票
    日八十二年四月十六日、票號0000000號、金額一百
    九十五萬二千元、(2)發票日八十二年四月十九日、票號00
    00000號、金額九十七萬六千元、(3)發票日八十二年四
    月廿二日、票號0000000號、金額一百三十六萬六千
    四百元，上列三張支票票款合計為四百二十九萬四千四百元
    ，餘額是為支付利息及相關之程序費用。原告另指稱訴外人
    丙○○因積欠吳坤清債款，在吳坤清頻頻追索之下，方由伊
    出面為丙○○擔保並提供擔保物設定抵押權與吳坤清，然吳
    坤清實係乙○○之友人，登記為抵押權之權利名義人，是受
    乙○○之請託，非為吳坤清之要求，且吳坤清與丙○○間素
    不相識，亦無交往等語置辯。並聲明：請求判如主文所示。
三、二造不爭執之事實：
    （一）原告有於八十二年四月間開立系爭本票，並將所有坐
          落南投縣魚池鄉○○段第三九八之一二地號土地（後
          經重測分割變更為魚池鄉○○段第一四四、一四四之
          一、一四四之二、一四五地號）（權利範圍均為全部
          ）設定第一順位抵押權與訴外人吳坤清。
    （二）被告已就原告簽發之系爭本票，逕持向南投地方法院
          聲請裁定准予強制執行並換發債權憑證在案，另就原
          告所有系爭土地聲請裁定准予拍賣抵押物，並以債權
          憑證及拍賣抵押物裁定為執行名義，具狀向南投地方
          法院聲請強制執行中。
四、得心證之理由：
    （一）按確認之訴非原告有即受確認判決之法律上之利益者
          ，不得提起。所謂即受確認判決之法律上利益，係指
          法律關係之存在與否不明確，且此種不安之狀態，能
          以確認判決將之除去者而言（最高法院五十二年臺上
          字第一二四○號判例參照），本件被告已就原告簽發
          之系爭本票，逕持向台灣南投地方法院聲請裁定准予
          強制執行並換發債權憑證在案，另就原告所有系爭土
          地聲請裁定准予拍賣抵押物，並以債權憑證及拍賣抵
          押物裁定為執行名義，具狀向台灣南投地方法院聲請
          強制執行等情，業經本院依職權調閱該法院九十三年
          度執字第四三二七號強制執行卷宗、八十八年度票字
          第一五一五號本票裁定事件卷宗查核無訛，並有該案
          民事聲請強制執行狀、債權憑證、債權讓與契約書、
          民事聲請追加執行名義狀（均影本）各一件附卷可憑
          ，是原告自有提起本件確認訴訟之利益與必要，合先
          敘明。
    （二）原告主張其於八十二年四月間為擔保訴外人丙○○積
          欠吳坤清之債務，乃簽發系爭金額四百五十萬元之本
          票交予訴外人吳坤清，並提供上揭土地設定抵押予吳
          坤清，事後查明丙○○與吳坤清間實無借貸關係，該
          四百五十萬元係丙○○積欠吳坤清之賭債乙節，已據
          被告否認在卷，並以前揭情詞置辯，是本件厥有爭執
          者為原告簽發系爭本票及設定系爭抵押權係為擔保訴
          外人丙○○與何人間之債權債務關係？訴外人丙○○
          是否積欠吳坤清間賭債，與系爭本票之簽發、抵押權
          設定有無關聯？查：證人丙○○到庭證稱：原告找張
          秋燕商量，由原告簽發本票及提供土地設定抵押為擔
          保，乙○○始借款四百餘萬元予伊，乙○○是交付系
          爭三張支票供伊提示領用，被告提出之三張支票照片
          所示就是當初乙○○交付之支票，支票背面並由伊背
          書，乙○○除支付此筆金錢予伊外，未有其他借款或
          款交付，伊與吳坤清並不相識，彼此並無金錢往來或
          借貸關係，亦未積欠吳坤清賭債等語（詳九十四年八
          月十七日言詞辯論筆錄）明確，參諸證人丙○○自述
          原告為其舅舅，被告訴訟代理人乙○○為其另位舅舅
          之媳婦，證人與兩造均有親屬之誼，與原告情誼尤屬
          親密，原告且為擔保證人之債務而簽發本票並提供土
          地設定抵押，其對證人情義深重，證人之證詞自無偏
          袒被告之理，實屬可信；況被告上揭所辯各情，亦提
          出系爭支票照片附卷可稽，核與證人證詞若合符節，
          是難認原告之主張為真實。
    （三）依民事訴訟法第二百七十七條本文規定，當事人主張
          有利於己之事實者，就其事實有舉證之責任。本件原
          告既未舉證證明其所擔保之債務確屬賭債，其以民法
          第七十一條規定及保證債務從屬性為由，請求確認原
          告對被告之保證債務不存在，確認被告持有原告簽發
          系爭本票本票債權及自八十二年五月十六日起按年息
          百分之六計算之利息債權不存在，確認被告就原告所
          有系爭土地抵押權設定關係不存在，並應將上開抵押
          權設定登記辦理塗銷等，自無理由，應予駁回。
五、負擔訴訟費用之依據：民事訴訟法第七十八條。
中　　華　　民　　國　 九十四   年    八  月   三十一　日
                              民事第一庭法  官  簡燕子
右為正本係照原本作成。
如對本判決上訴須於判決送達後廿日內向本院提出上訴狀。
中　　華　　民　　國　 九十四   年    九  月     二    日
                                        書記官  張清秀
